臺灣臺南地方法院民事判決
110年度訴字第668號
原      告  臺南市政府財政稅務局

法定代理人  陳柏誠
訴訟代理人  陳元山
            陳東信
被      告  代天聖安宮

法定代理人  陳柏青（臨時管理人）

上列當事人間請求返還不當得利事件，本院於中華民國110年8月
13日言詞辯論終結，判決如下：
    主      文
被告應給付原告新臺幣肆拾參萬柒仟捌佰伍拾伍元，及其中肆萬
陸仟貳佰肆拾伍元自民國一○五年七月三十日起至清償日止，如
附表編號10至編號17所示使用補償金分別自各期起算日起至清償
日止，均按週年利率百分之五計算之利息。
原告其餘之訴駁回。
訴訟費用由被告負擔百分之四十九，其餘由原告負擔。
本判決原告勝訴部分得假執行。
    事實及理由
一、原告主張：被告於民國100年1月1日起向原告承租臺南市○○
    區○○段000地號、475地號（重測前為臨安段985-15地號、98
    5-4地號）2筆土地（以下合稱系爭土地），故兩造間就系爭
    土地有租賃契約（下稱系爭租約）存在，惟系爭租約因被告
    未依約繳納租金而於100年12月31日終止，被告迄今積欠租
    金共新臺幣（下同）62,100元，並應依系爭租約第4點約定
    給付違約金6,208元，爰依系爭租約請求被告給付該租金及
    違約金；系爭租約終止後，被告因繼續占有系爭土地而受有
    利益（使用面積如占用現況表所示）並致原告受有損害，原
    告前已限期催告應繳納使用補償金如附表所示，被告卻依然
    置之不理，爰依民法第179條規定請求被告償還所受利益等
    語。並聲明：被告應給付原告901,750元，及如附表所示使
    用補償金自各期利息起算日起至清償日止，按週年利率5%計
    算之利息。
二、被告則以：依民法第126條規定，租金各期給付請求權，因5
    年間不行使而消滅；關於原告請求給付租金部分，繳款期限
    分別為100年6月30日及100年12月31日，原告遲至110年始聲
    請核發系爭支付命令，已罹於時效；主權利（租金債權）因
    時效而消滅者，其效力及於從權利（違約金債權），故違約
    金部分亦因時效而歸於消滅；關於原告請求給付使用補償金
    部分，為相當於租金之不當得利，亦應適用民法第126條規
    定，故於原告聲請核發系爭支付命令時，已逾5年時效期間
    部分，不應准許；主權利（使用補償金債權）因時效而消滅
    者，其從權利（使用補償金債權所衍生利息債權）亦因時效
    而歸於消滅等語，資為抗辯。並聲明：原告之訴駁回。
三、不爭執事實
　㈠兩造於100年間就系爭土地有系爭租約存在，系爭租約因被告
    未繳納租金而於100年12月31日終止。
  ㈡被告占有使用系爭土地如原告所述，除由本院審酌被告以時
    效抗辯有無理由外，原告得請求被告給付項目及金額亦如原
    告所述。
四、法院的判斷
  ㈠被告對於原告請求給付的項目跟金額沒有爭執，只有做時效
    抗辯，所以本案審判的重點是「被告可不可以抗辯時效已經
    完成而拒絕給付」。
　　⒈債權人基於債之關係，得向債務人請求給付；當事人得約
      定債務人於債務不履行時，應支付違約金；違約金，除當
      事人另有訂定，視為因不履行而生損害之賠償總額；民法
      第199條第1項、第250條第1項及第2項前段定有明文。無
      法律上之原因而受利益，致他人受損害者，應返還其利益
      ，但依其利益之性質或其他情形不能返還者，應償還其價
      額；受領人於受領時知無法律上原因，應將受領時所得之
      利益，附加利息，一併償還；民法第179條前段、第181條
      但書、第182條第2項亦有明定。
　　⒉被告除為時效抗辯外，既對原告得請求給付項目及金額均
      不爭執，依民事訴訟法第279條第1項及第280條第1項本文
      規定，原告就其得請求給付項目及金額，自無庸再予舉證
      ，故本件爭點在於「被告所為時效抗辯有無理由」。如被
      告所為時效抗辯為無理由，原告即得請求給付該時效未完
      成部分款項。
  ㈡關於租金及使用補償金（相當於租金之不當得利）暨相對應
    附加利息，超過5年時效部分，被告可以拒絕給付，所以原
    告不得請求被告給付463,895元暨相對應附加利息；未超過5
    年時效部分，被告不可以拒絕給付，所以原告得請求給付43
    1,647元暨相對應附加利息；關於違約金部分，沒有超過15
    年的時效，被告不可以拒絕給付，所以原告得請求給付6,20
    8元。
　　⒈消滅時效，因請求而中斷；時效因請求而中斷者，應於請
      求後6個月內起訴，否則視為不中斷；依督促程序聲請發
      支付命令，與起訴有相同效力；時效中斷者，自中斷事由
      終止時，重行起算；時效完成後，債務人得拒絕給付；民
      法第129條第1項第1款、第2項第1款、第130條、第137條
      第1項、第144條第1項定有明文。被告於110年1月11日經
      原告請求繳納上述款項後仍拒絕給付，原告乃於110年4月
      1日向本院聲請核發支付命令等情，有民事聲請支付命令
      狀1份、臺南市政府財政稅務局110年1月7日南市財產字第
      1101200068C號函暨回執聯影本1份為證（見司促卷第2頁
      至第3頁、第6頁至第7頁），足堪認定。依前揭法律規定
      ，請求權尚未因時效完成而消滅者，時效自中斷事由終止
      時重新起算；請求權已因時效完成而消滅者，被告得拒絕
      給付。
　　⒉利息、紅利、租金、贍養費、退職金及其他1年或不及1年
      之定期給付債權，其各期給付請求權，因5年間不行使而
      消滅；消滅時效自請求權可行使時起算；時效完成後，債
      務人得拒絕給付；民法第126條、第128條前段、第144條
      第1項定有明文。無法律上之原因而獲得相當於租金之利
      益，致他人受損害時，如該他人返還利益請求權已逾租金
      短期消滅時效之期間，對於相當於已罹消滅時效之租金之
      利益，不得依不當得利之法則，請求返還，亦有最高法院
      65年度第5次民庭庭推總會議決定㈡足資參照。民法第182
      條第2項所定附加利息，性質上雖屬不當得利，惟既明定
      以利息為計算標準，其請求權時效期間仍應依前開規定為
      5年（參照最高法院95年度第17次民事庭會議決議）。利
      息債權為從權利，已屆期之利息債權，因具有獨立性，而
      有法定請求權時效期間之適用；從權利應包括已屆期之遲
      延利息在內；獨立之請求權才有其獨特之請求權時效期間
      ，未屆期之利息，債權人既無請求權，自無請求權時效期
      間是否完成之問題；債務人於時效完成時，得行使抗辯權
      ；經行使抗辯權，該當權利之請求權即歸於消滅，從權利
      之時效雖未完成，亦隨之而消滅（參照最高法院99年度第
      5次民事庭會議決定）。消滅時效完成，債務人僅取得為
      拒絕給付之抗辯權，其請求並非當然消滅，原本債權已罹
      於時效，但於債務人時效抗辯前，其違約債權仍陸續發生
      ，而已發生違約金並非民法第146條所稱從權利，其請求
      權與原本請求權各自獨立，消滅時效亦分別起算，原本請
      求雖已罹於消滅時效，已發生之違約金請求並不因而隨同
      消滅；違約金之約定，為賠償給付遲延所生之損害，於債
      務人給付遲延時，債權人始得請求，既非定期給付之債務
      ，與民法第126條所規定性質不同，其時效為15年（參照
      最高法院107年度第3次民事庭會議）。
　　　⑴租金債權的時效期間為5年，其請求權因5年間不行使而
        消滅。原告所請求租金的繳款期限日分別為100年6月30
        日及100年12月31日，卻遲於110年1月11日才向被告請
        求給付，顯然已逾5年期間，故被告得拒絕給付。
　　　⑵相當於租金之不當得利債權及附加利息債權的時效期間
        均為5年，其請求權因5年間不行使而消滅。原告於110
        年1月11日向被告請求給付使用補償金，占有期間於101
        年1月1日至105年1月11日範圍內使用補償金（即相當於
        租金之不當得利債權）已因時效完成而消滅，被告得拒
        絕給付。此部分使用補償金衍生利息（即被告償還此部
        分利益價額時所應附加利息）請求權可行使時點與相對
        應使用補償金相同，故同樣已因時效完成而消滅，被告
        得拒絕給付。占有期間於105年1月12日至109年6月30日
        範圍內使用補償金（占有期間於109年7月1日以後部分
        使用補償金不在本件請求範圍），則因時效中斷而未完
        成時效，被告不得拒絕給付，故原告得請求被告給付使
        用補償金431,647元〔計算式：(182-11)÷182×49,220＋49
        ,220＋49,220＋49,220＋47,380＋48,019＋48,070＋48,070＋4
        6,203＝431,647；四捨五入至個位數〕暨相對應利息。原
        告逾此範圍所請求401,795元（計算式：833,442－431,6
        47＝401,795）暨相對應利息，則為無理由。
　　　⑶違約金債權的時效期間為15年，其請求權因15年間不行
        使而消滅。原告所請求違約金起算日分別為100年7月1
        日及101年1月1日，距原告向被告請求給付日期（110年
        1月11日）顯然未逾15年期間，故被告不得拒絕給付。
  ㈢綜上所述，原告依系爭租約之法律關係請求被告給付62,100
    元，依不當得利之法律關係請求被告給付401,795元（占有
    期間自101年1月1日起至105年1月11日止）暨相對應附加利
    息，均為無理由，應予駁回。原告依系爭租約之法律關係請
    求被告給付違約金6,208元，依不當得利之法律關係請求被
    告給付431,647元(占有期間自105年1月12日起至109年6月30
    日止)暨相對應附加利息，則為有理由，應予准許。
五、本件判決所命給付金額未逾50萬元，就原告勝訴部分，依民
    事訴訟法第389條第1項第5款規定，應依職權宣告假執行。
六、訴訟費用負擔之依據：民事訴訟法第79條。
中　　華　　民　　國　　110 　年　　9 　　月　　3 　　日
                    民事第一庭法  官　陳谷鴻
以上正本證明與原本無異。   
如不服本判決，應於判決送達後20日內，向本院提出上訴狀並表
明上訴理由，如於本判決宣示後送達前提起上訴者，應於判決送
達後20日內補提上訴理由書（須附繕本）。
如委任律師提起上訴者，應一併繳納上訴審裁判費（參照民事訴
訟法施行法第9條：上訴人有律師為訴訟代理人，或依書狀上之
記載可認其明知上訴要件有欠缺者，法院得不行民事訴訟法第44
2條第2項及第444條第1項但書之程序）。
中　　華　　民　　國　　110 　年　　9 　　月　　10　　日
                               書記官  呂伊謦

【占用現況表】
編號 占用土地 使用面積 （重測前／重測後）  1 臺南市○○區○○段000地號土地 30㎡／30㎡  2 臺南市○○區○○段000地號土地    62㎡／63.34㎡  

【附表】
編號 使用期間 使用補償金 繳款期限 利息起算日 1 101.1.1~101.6.30 51,750元 101年6月30日 101年7月1日 2 101.7.1~101.12.31 51,750元 101年12月31日 102年1月1日 3 102.1.1~102.6.30 49,220元 102年6月30日 102年7月1日 4 102.7.1~102.12.31 49,220元 102年12月31日 103年1月1日 5 103.1.1~103.6.30 49,220元 103年6月30日 103年7月1日 6 103.7.1~103.12.31 49,220元 103年12月31日 104年1月1日 7 104.1.1~104.6.30 49,220元 104年6月30日 104年7月1日 8 104.7.1~104.12.31 49,220元 104年12月31日 105年1月1日 9 105.1.1~105.6.30 49,220元 105年7月29日 105年7月30日 10 105.7.1~105.12.31 49,220元 105年12月31日 106年1月1日 11 106.1.1~106.6.30 49,220元 106年6月30日 106年7月1日 12 106.7.1~106.12.31 49,220元 106年12月31日 107年1月1日 13 107.1.1~107.6.30 47,380元 107年7月31日 107年8月1日 14 107.7.1~107.12.31 48,019元 107年12月31日 108年1月1日 15 108.1.1~108.6.30 48,070元 108年6月30日 108年7月1日 16 108.7.1~108.12.31 48,070元 108年12月31日 109年1月1日 17 109.1.1~109.6.30 46,203元 109年7月31日 109年8月1日